【裁判字號】    97,上易,404
【裁判日期】    970616
【裁判案由】    賭博
【裁判全文】
臺灣高等法院高雄分院刑事判決         97年度上易字第404號
  上  訴  人  臺灣高雄地方法院檢察署檢察官
  被      告  乙○○
  被      告  甲○○
上列上訴人因被告等賭博案件，不服臺灣高雄地方法院96年度易
字第2237號中華民國97年2 月26日第一審判決（起訴案號：臺灣
高雄地方法院檢察署96年度偵字第5380號、第10119 號），提起
上訴，本院判決如下：
    主  文
上訴駁回。
    理  由
一、公訴意旨略以：被告甲○○、乙○○共同意圖營利，基於提
    供賭博場所及聚眾賭博之犯意聯絡，由乙○○自95年8 月2
    日起，向不知情之郭蓮苕（另為不起訴處分），以每月新臺
    幣（下同）5,000 元租金，租用坐落在高雄市○○區○○路
    356 巷3 號1 、2 樓房屋1 棟，作為賭博場所，邀集不特定
    人至該賭博場所聚眾賭博，並主持該賭場；被告甲○○則持
    門號0000000000號行動電話作為聯繫工具，在上址壽豐路35
    6 巷外等處負責過濾賭客及把風。其賭博方式係以天九牌、
    骰子為賭具，由賭客4 人各發2 張牌，其中1 人為莊家，以
    互比點數大小之射倖方式與莊家對賭輸贏現金，其餘賭客則
    以現金押注在其中1 家，每人押注上限為2,000 元，下限為
    1,000 元，莊家並以每小時為「1 版」先繳付1,000 元「版
    仔錢」給乙○○，每次下莊時莊家若贏得賭金，尚需支付贏
    得金額的1 成作為抽頭金給乙○○。嗣於96年2 月7 日15時
    30分許，為警當場查獲侯昭源、林郭美英（起訴書載為「郭
    美英」）、曾梅柏、黃春桃、張銘旗、周薛玉蘭、蔡翁鸞、
    柳美華（起訴書誤載為「劉美華」）、戴麗琴、朱菊美、陳
    秋妹、黃玉發、劉次雄、蔡明樺、郭金華、曾三鄰、盧邱桂
    珠等17名賭客（另為警依社會秩序維護法裁處罰鍰）在上開
    非公眾得出入之房屋內賭博財物，因認被告甲○○、乙○○
    2 人共同涉犯刑法第268 條之意圖營利供給賭博場所及聚眾
    賭博罪嫌云云。
二、按犯罪事實應依證據認定之，無證據不得認定犯罪事實；不
    能證明被告犯罪者，應諭知無罪之判決，刑事訴訟法第154
    條第2 項、第301 條第1 項分別定有明文。次按認定不利於
    被告之證據須依積極證據，苟積極證據不足為不利於被告事
    實之認定，即應為有利被告之認定，更不必有何有利之證據
    ；又犯罪事實之認定，應憑證據，如無相當之證據，或證據
    不足以證明，自不得以推測或擬制之方法，以為裁判之基礎
    ；而被告否認犯罪事實所持之辯解，縱屬不成立，仍非有積
    極證據足以證明其犯罪，不能遽為有罪之認定；末按認定犯
    罪事實所憑之證據，雖不以直接證據為限，間接證據亦包括
    在內，然無論直接或間接證據，其為訴訟上之證明，須於通
    常一般之人均不致於有所懷疑，而得確信其為真實之程度者
    ，始得據之為有罪之認定，倘其證明尚未達到此一程度，而
    有合理性懷疑之存在時，即無從為有罪之認定，根據「罪證
    有疑，利於被告」之證據法則，即不得遽為不利於被告之認
    定（最高法院30年上字第816 號判例、40年台上字第86號判
    例、30年上字第1831號判例、76年台上字第4986號判例可資
    參照）。
三、公訴人認被告乙○○、甲○○有共犯刑法第268 條之意圖營
    利供給賭博場所及聚眾賭博罪嫌，無非係以：(一)被告乙○○
    於警詢時自承：承責上址供給賭博場所及聚眾賭博，並提供
    賭具給賭客使用，向贏錢之賭客收取抽頭金等情；(二)被告甲
    ○○於警詢時供承：知道查獲地點有人在聚賭，其前妻即被
    告乙○○之綽號叫「阿梅」等事實；(三)證人即查獲當日在場
    之侯昭源、郭金華、黃玉發、蔡明樺、盧邱桂珠、林郭美英
    於警詢之證述；(四)證人呂勝利、林俊宏、施泳傑、劉清輝、
    黃俊誠於偵查中具結後之證述；(五)現場檢查紀錄、搜索扣押
    筆錄各1 紙；(六)現場蒐證照片40張為其論據。
四、程序方面：
（一）按被告以外之人於審判外之陳述，雖不符刑事訴訟法第15
      9 條之1 至第159 條之4 之規定，而經當事人於審判程序
      同意作為證據，法院審酌該言詞陳述或書面陳述作成時之
      情況，認為適當者，亦得為證據，刑事訴訟法第159 條之
      5 第1 項定有明文。本件檢察官、被告及其原審辯護人於
      原審審判程序時，就本判決所引用審判外之言詞或書面陳
      述，除證人侯昭源、郭金華、黃玉發、蔡明樺、盧邱桂珠
      、林郭美英於警詢時所為之陳述，證人呂勝利、林俊宏、
      施泳傑、劉清輝、黃俊誠於偵查中所為之陳述，被告及其
      原審辯護人爭執為審判外之陳述，無證據能力外，均明示
      同意有證據能力，本院認該具有傳聞證據性質之證據，並
      非違法取得，以之作為證據係屬適當，認俱得為證據。
（二）次按被告以外之人於偵查中向檢察官所為陳述，除顯有不
      可信之情況者外，得為證據，刑事訴訟法第159 條之1 第
      2 項定有明文。本件證人呂勝利、林俊宏、施泳傑、劉清
      輝、黃俊誠於檢察官偵查中所為業經具結之陳述，被告及
      其原審辯護人未曾提及檢察官在偵查時有不法取供之情形
      ，亦未釋明上開證人之供述有顯不可信之情況，依上開說
      明，上開證人於偵查中之證言，自具有證據能力。
（三）至於被告之辯護人於原審審理時以當時未經被告行使對質
      詰問權為由爭執上開證人於偵查中供述之證據能力一節。
      按刑事訴訟法第166 條以下規定之交互詰問，屬人證調查
      證據程序之一環，與證據能力係指符合法律規定之證據適
      格，亦即得成為證明犯罪事實存否之證據適格，其性質及
      在證據法則之層次並非相同，而被告、辯護人詰問權之行
      使與否，係有權處分，如欲行使，則證人於審判中，應依
      法定程序到庭具結陳述，並接受被告或辯護人等之詰問，
      其陳述始得作為認定被告犯罪事判斷之依據（參照司法院
      釋字第582 號解釋），否則如未進行交互詰問之調查證據
      程序，讓被告或辯護人行使詰問權，則該有證據能力之證
      人陳述，即不得作為判斷之依據，惟其原有之證據能力並
      不因而喪失（最高法院97年度台上字第603 號判決可資參
      酌）。本件證人呂勝利、林俊宏、施泳傑、劉清輝、黃俊
      誠於偵查中之證述，係經具結後而為之陳述，有上開證人
      之結文在卷可稽，且亦查無顯不可信之情況，揆諸上開說
      明，本屬有證據能力之證人陳述，是縱使被告及其原審辯
      護人認上開證人於偵查中向檢察官所為之陳述不可採信，
      或認檢察官未就全案情節詳予訊明，然證人林俊宏、施泳
      傑、劉清輝、黃俊誠既於原審審理期日到庭經被告行詰問
      程序，已無妨害被告防禦權之虞，而完足為合法調查之證
      據，自得作為本案判斷之依據。至於證人呂勝利之證述雖
      未經進行交互詰問之調查證據程序，固不得作為判斷之依
      據，惟其原有之證據能力亦不因而喪失，附此敘明。
（四）證人侯昭源、郭金華、黃玉發、蔡明樺、盧邱桂珠、林郭
      美英於警詢時所為之陳述部分：
    1.按被告以外之人於檢察事務官、司法警察官或司法警察調
      查中所為之陳述，與審判中不符時，其先前之陳述具有較
      可信之特別情況，且為證明犯罪事實存否所必要者，得為
      證據，刑事訴訟法第159 條第1 項、第159 條之2 分別定
      有明文。本件證人侯昭源係被告2 人是否有意圖營利供給
      賭博場所及聚眾賭博犯行之重要證人，其於警詢中陳稱：
      該賭場係以天九紙牌賭博，由4 人各持2 張紙牌，其中1
      人當莊家依1 ：1 比率以點數大小與其餘3 家比點數大小
      對賭論輸贏，其餘未持牌在場賭客可以在旁插花押注，每
      次押注1,000 至2,000 元不等，莊家當莊以1 小時為「1
      版」，當莊前先繳付1,000 元版仔錢予被告乙○○，贏錢
      下莊再抽贏取金額的1 成給被告乙○○，警方查獲時，正
      由伊當莊家與賭客玩天九紙牌，等候排班莊家到來等語，
      惟嗣於原審審理時，卻改稱：當時是朋友約伊去上址處所
      ，但還沒開始賭，進去時他們是在玩麻將，伊不曉得被告
      乙○○在現場做什麼，現場沒有其他賭具，打麻將有無抽
      頭伊不知道等語；又對於被告乙○○有無提供賭博場所及
      天九牌賭具一節，於警詢時指認並陳稱：係綽號阿梅之乙
      ○○提供等語，於原審審理時復改稱：不知何人提供場所
      ，現場亦無天九牌賭具等語，顯係就案情有重要關係之事
      項為前後不符之陳述。而證人侯昭源於警詢中接受詢問之
      最後一項問題，尚回答其警詢中之陳述均屬完全實在（見
      警(一)卷第7 頁），是證人侯昭源於警詢中之陳述具有特別
      可信之情況。至於被告及辯護人辯以：證人侯昭源於警詢
      所為之陳述，係出於警方之利誘、詐欺，經原審於97年1
      月15日當庭勘驗證人侯昭源之警詢錄音帶結果，警方係採
      取一問一答之方式詢問，其內容核與警詢筆錄所載內容大
      致相符（見原審97年1 月15日勘驗筆錄），且無被告及辯
      護人所指出於警方之利誘、詐欺之情事，附此敘明。此外
      ，證人侯昭源上開警詢中之陳述，乃證明被告犯罪事實之
      存否所不可欠缺，揆諸前開說明，證人侯昭源於警詢中之
      陳述，應具有證據能力。
    2.又按被告以外之人於審判中所在不明而無法傳喚或傳喚不
      到者，其於司法警察官或司法警察調查中所為之陳述，經
      證明具有可信之特別情況，且為證明犯罪事實之存否所必
      要者，得為證據，刑事訴訟法第159 條之3 第3 款定有明
      文。查證人郭金華經原審合法傳喚、拘提均未到庭，所在
      不明等情，有郭金華個人基本資料查詢結果單、臺灣高等
      法院在監在押全國紀錄表、傳票及拘提報告書在原審卷可
      參。本院審酌證人郭金華上開警詢之陳述，承辦員警均已
      告知法定應告知事項，並均依一問一答之方式所製作，訊
      畢亦經其過目確認後親自簽名無訛，有警詢筆錄可佐。且
      參以證人郭金華於警詢時證稱：精神意識正常良好，所說
      實在等語（見警(一)卷第10頁），故上開警詢筆錄作成時之
      外部情狀具有可信之特別情況，且為證明被告犯罪事實之
      存否所必要，依刑事訴訟法第159 條之3 第3 款規定，認
      應具有證據能力。
    3.至於證人黃玉發、蔡明樺、盧邱桂珠、林郭美英於警詢時
      所為之供述，對於被告2 人而言，均屬被告以外之人於審
      判外之言詞陳述，復未於原審或本院審理時到庭接受被告
      詰問，依刑事訴訟法第159 條第1 項規定，應認無證據能
      力。然上開被告以外之人於審判外之言詞陳述，雖不得以
      之直接作為認定犯罪事實存否之證據，但非不得作為彈劾
      證據，用來爭執被告、證人陳述之證明力（最高法院94年
      度台上字第6732號、94年度台上字第6881號判決要旨參照
      ）。準此，證人黃玉發、蔡明樺、盧邱桂珠、林郭美英於
      警詢時所為之陳述，雖不得直接作為認定犯罪事實存否之
      證據，但非不得作為彈劾證據，用來爭執被告及證人於本
      院陳述之證明力，應予敘明。
五、訊據被告乙○○、甲○○均堅詞否認有何共同意圖營利供給
    賭博場所及聚眾賭博之犯行，被告乙○○辯稱：上址房屋確
    係伊所承租，但並沒有邀集他人來賭博，也沒有提供上開房
    屋供他人作為賭博場所，更無抽頭的情形，該處係伊包肉粽
    的地方，當天是下雨天，伊沒有到原來賣肉粽的地方做生意
    ，他們找不到伊，才會去上開房屋找伊，當天他們只是一起
    去那邊找伊打麻將而已等語；被告甲○○則辯稱：伊當天是
    伊去前妻乙○○拿3,000 元，並沒有在那邊把風，00000000
    00號行動電話原來是乙○○在使用，案發前一天晚上，因與
    乙○○吵架，而把手機拿走，當天是要順便把手機還給乙○
    ○等語。
六、經查：
（一）本件警方係於96年2 月7 日下午3 時30分許，在高雄市○
      ○區○○路356 巷3 號執行臨檢，當場在上址查獲被告乙
      ○○及證人侯昭源、郭金華、林郭美英、曾梅柏、黃春桃
      、張銘旗、周薛玉蘭、蔡翁鸞、柳美華（起訴書誤載為「
      劉美華」）、戴麗琴、朱菊美、陳秋妹、黃玉發、劉次雄
      、蔡明樺、曾三鄰、盧邱桂珠等17人，但並未查獲任何賭
      具、賭資等情，業據被告乙○○供述明確，核與證人侯昭
      源、郭金華及查獲警員施泳傑、林俊宏、劉清輝、黃俊誠
      證述查獲情節大致相符，並有現場檢查紀錄1 紙、現場蒐
      證照片40幀在卷可佐（見警(一)卷第62頁至第第64頁、第13
      0 頁至第134 頁）。而上址房屋1 、2 樓係被告乙○○向
      郭蓮苕承租使用一節，亦據被告乙○○所自承，核與證人
      郭蓮苕於警詢時證述相符，復有房屋租賃契約書影本1 份
      附卷為憑（見警(一)卷第75頁至第77頁）。上揭事實，洵堪
      認定。
（二）證人侯昭源、郭金華於警詢時固均證稱：該賭場係以天九
      紙牌賭博，場所、賭具均為被告乙○○提供，由4 人各持
      2 張紙牌，其中1 人當莊家依1 ：1 比率以點數大小與其
      餘3 家比點數大小對賭論輸贏，其餘未持牌在場賭客可以
      在旁插花押注，每次押注1,000 至2,000 元不等，莊家當
      莊以1 小時為「1 版」，當莊前須先繳付1,000 元版仔錢
      予被告乙○○，贏錢下莊再抽贏取金額的1 成給被告乙○
      ○等語。然：
    1.證人侯昭源於警詢時固證述：該賭場係以天九紙牌賭博，
      當天正由伊當莊等語（見警詢卷第6 頁）；但其於原審審
      理時復證稱：打麻將的4 個人，其餘人在看，等麻將打完
      才打天九紙牌，當天尚未開始玩天九牌等語（見原審卷第
      44頁），其證述前後不一致，已難信其所述何者為真。而
      被告乙○○自承：當天現場只有打麻將等語，且依卷附現
      場蒐證照片所示及證人即查獲員警施泳傑、林俊宏、劉清
      輝所證述，查獲現場僅有1 麻將桌，桌上則擺放有麻將，
      並無證人所述之天九紙牌，則本件賭博之工具究為麻將抑
      或天九牌，已屬有疑。參以，查獲當時亦在場之證人曾梅
      柏、黃春桃、陳秋妹於警詢時各證稱：現場只有麻將牌、
      麻將桌，只有4 人在玩，其他人在旁邊看等語，已明確陳
      述現場除4 人打麻將外，並無以天九紙牌進行賭博等情。
      而查獲當時在場之人多達17人，卻僅證人侯昭源、郭金華
      2 人陳稱有以天九紙牌進行賭博，其等證詞之證明力誠屬
      有疑。況現場亦未查扣有天九紙牌，已如前述，是尚難僅
      以其2 人之證述，遽認本件於查獲當時在場之人有以天九
      紙牌賭具賭博。
    2.又關於被告乙○○有無提供場所、賭具、抽頭一節。證人
      侯昭源、郭金華於警詢時證稱：場所、賭具係乙○○提供
      ，莊家當莊以1 小時為「1 版」，當莊前先繳付1,000 元
      （版仔錢）給被告乙○○，贏錢下莊再抽1 成給被告乙○
      ○等語（見警詢卷第6 頁、第9 頁）。本件上開房屋確係
      被告乙○○向郭蓮苕所承租，已如前述，又於當日下午1
      時左右，被告乙○○有至郭蓮苕住處拿取上開房屋鑰匙使
      用等情，亦據證人郭蓮苕證述綦詳（見警詢卷第2 頁），
      固足認被告乙○○確有提供上開房屋為在場之人打麻將之
      用。惟查，本案僅查獲1 桌麻將，且查獲之處所係在1 樓
      客廳，其鐵門雖有裝置布簾加以遮掩，然一般路人路過該
      處，均可聽見屋內之麻將聲音，並無刻意掩飾屋內玩賭麻
      將之情形，有現場蒐證照片在警詢卷可憑，是被告乙○○
      雖提供上址房屋供在場之人玩賭麻將，惟與賭客於上址房
      屋與專門抽頭營利之秘密賭博場所仍屬有別。況證人朱菊
      美、曾三鄰、柳美華、劉次雄、曾梅柏、張銘旗、黃春桃
      、周薛玉蘭、陳秋妹、蔡翁鸞於警詢時均陳稱：現場沒有
      賭金，不知有無抽頭等語，已難認被告乙○○確有提供賭
      博場所而收取抽頭金之行為。且本件查獲當時，亦未查獲
      在場之人有以天九紙牌進行賭博之事實，已如前述。是尚
      難據證人侯昭源、郭金華上開證述，而為被告不利認定之
      唯一依據。
（三）另證人即查獲警員黃俊誠於原審審理時結證稱：查獲當天
      事前有現場監控，有看到甲○○打電話及帶賭客入系爭處
      所門口等語（見原審卷第150 頁、第151 頁），固核與證
      人郭金華於警詢時所述：賭場外有「萬仔」甲○○負責把
      風，與賭客聯絡並帶賭客進入賭場一節大致相符。然在場
      之人除郭金華外，均無一指證係由被告甲○○帶入上開處
      所，則被告甲○○是否確有擔任賭場把風並接待賭客之行
      為，即非無疑。而卷附之上開門號通聯調閱查詢單，亦僅
      足認被告甲○○於96年2 月7 日上午11時29分56秒至同日
      下午3 時22分47秒止，均在上址附近並未離開，然對於被
      告甲○○當時使用行動電話聯絡之對象是否有本案查獲之
      賭客，均無足證明。此外，綜觀本案全卷事證，亦查無被
      告甲○○以其所持用門號0000000000號之行動電話與賭客
      聯繫之情事，故不足據此認定被告甲○○確有以該門號行
      動電話作與賭客聯絡之工具。尚難僅因見被告甲○○有使
      用行動電話之事實，遽認其持上開門號行動電話作為聯繫
      工具，而在上址負責把風及過濾賭客行為。
（四）至於檢察官以被告乙○○所辯上開房屋係伊包肉粽之工作
      場所等語，被告甲○○辯稱至該處係為向被告乙○○拿錢
      並還手機等語，均核與常情有違一節，而認被告2 人有上
      開犯行。然被告否認犯罪事實所持之辯解，固與常情不符
      而無足採信，然仍非有積極證據足以證明其犯罪，不能遽
      為有罪之認定。從而，本件縱認被告2 人上開所辯俱不足
      採，然除證人侯昭源、郭金華上開證述外，並未自被告乙
      ○○所承租之上開房屋內，查獲任何有關被告乙○○經營
      賭場之帳冊、賭具、賭資等相關之物以資佐證，亦未自被
      告甲○○所使用之手機中，查獲其與賭客之聯繫事實，是
      尚難僅憑證人侯昭源、郭金華上開證明力薄弱之證述，遽
      以認定被告乙○○、甲○○有何公訴意旨所指共同意圖營
      利供給賭博場所及聚眾賭博之事實。
（五）綜上所述，本件檢察官所舉對被告2 人不利之證據，尚未
      達到通常一般之人均不致有所懷疑，而得確信為真實之程
      度，而有合理之懷疑存在，本院無從形成被告2 人有罪之
      確信。此外，本院復查無其他積極證據足資證明被告2 人
      有何共同意圖營利而供給賭博場所及聚眾賭博之犯行，本
      件既不能證明被告2 人犯罪，揆諸前開法條規定及判例意
      旨，自應諭知被告乙○○、甲○○2 人無罪之判決。
七、原判決以不能證明被告乙○○、甲○○犯意圖營利供給賭博
    場所及聚眾賭博罪，而為被告2 人無罪之諭知，經核並無違
    誤。檢察官上訴意旨，猶執前詞，指摘原判決不當，為無理
    由，應予駁回。
據上論斷，應依刑事訴訟法第368條，判決如主文。
本案經檢察官蔡國禎到庭執行職務。
中    華    民    國    97    年    6     月    16    日
                  刑事第二庭  審判長法  官  林正雄
                                    法  官  陳啟造
                                    法  官  黃壽燕
以上正本證明與原本無異。
不得上訴。
中    華    民    國    97    年    6     月    16    日
                                    書記官  梁雅華


司法院資訊處製作；財團法人民間司法改革基金會備份。
